【裁判字號】    98,上易,327
【裁判日期】    990119
【裁判案由】    返還不當得利
【裁判全文】
臺灣高等法院高雄分院民事判決         98年度上易字第327號
上  訴  人  家鈿不動產仲介經紀有限公司
法定代理人  乙○○
訴訟代理人  陳瑞琦律師
複代理人    丙○○
被上訴人    甲○○○
上列當事人間請求返還不當得利事件，上訴人對於中華民國98年
10月29日臺灣高雄地方法院98年度訴字第905 號所為判決提起上
訴，本院判決如下：
    主  文
原判決廢棄，發回臺灣高雄地方法院。
    理  由
一被上訴人起訴主張：被上訴人於民國97年1 月21日、23日分別
  匯款新臺幣（下同）50萬元、410 萬元至上訴人設於華南商業
  銀行北高雄分行之帳戶內，委託其購買坐落高雄市苓雅區○○
  ○路258 巷19號之房地（下稱系爭房地），經上訴人之專案經
  理鄭宗文告知，結算後尚有餘額89萬元，上訴人即應返還，爰
  依民法不當得利之規定提起本訴等語。求為判決：上訴人應給
  付89萬元。（原審為被上訴人全部勝訴之判決，經上訴人聲明
  不服）於本院聲明：上訴駁回。
二上訴人則以：上訴人之法定代理人於98年2 月13日即已變更為
  乙○○，而被上訴人於98年4 月14日起訴時以傅品華為法定代
  理人，原審法院即均以傅品華為上訴人之法定代理人為送達，
  且原審審理中係由傅品華委任傅仁祥為訴訟代理人進行訴訟程
  序，乃有重大瑕疵，且影響上訴人於第一審為防禦，應廢棄原
  判決並發回原審重新審理。又被上訴人係委託訴外人鄭宗文代
  為出面直接向賣方即訴外人宿世華購買系爭房地，並簽訂不動
  產買賣契約書，非委託上訴人居間銷售或仲介，上訴人亦未與
  被上訴人簽立任何委託契約書，縱有糾紛，亦與上訴人無關。
  又被上訴人雖確曾將購買系爭房地之價款匯入上訴人帳戶內，
  惟係為方便被上訴人匯款，始提供上訴人帳戶與鄭宗文使用，
  且上開款項已全數由鄭宗文領走，被上訴人既未得利，即無不
  當得利等語置辯。於本院聲明如主文所示。
三按第一審之訴訟程序有重大之瑕疵者，第二審法院得廢棄原判
  決，而將該事件發回原法院。但以因維持審級制度認為必要時
  為限。前項情形，應予當事人陳述意見之機會，如兩造同意願
  由第二審法院就該事件為裁判者，應自為判決。又第451 條第
  1 項及前條第2 項之判決，得不經言詞辯論為之，民事訴訟法
  第451 條第1 項、第2 項、第453 條定有明文。此所謂訴訟程
  序有重大瑕疵而有發回必要者，係指第一審違背訴訟程序之規
  定與判決內容有因果關係或因其違背致不適於為第二審辯論及
  判決之基礎者。次按對於無訴訟能力之公司法人為送達者，應
  向當事人本人或其法定代理人之住居所、事務所或營業所行之
  ，此觀民事訴訟法第127 條第1 項及第136 條規定自明，最高
  法院93年度台上字第948 號裁判要旨可資參照。佐以法人為原
  告或被告時，應由法定代理人合法代理，此法定代理權為訴訟
  成立要件，因此，第一審未對公司法人營業所或其法定代理人
  之住居所送達言詞辯論通知，復未經其法定代理人合法代理或
  委任訴訟代理人進行訴訟程序，該法人顯因第一審違背訴訟程
  序之規定而未能進行訴訟行為，自與判決內容有因果關係。若
  當事人不同意由第二審法院就該事件為裁判，第二審法院自應
  廢棄原判決，而將該事件發回原法院。
四經查：上訴人之法定代理人於98年2 月13日即已變更為乙○○
  ，而被上訴人於98年4 月14日起訴時竟以傅品華為法定代理人
  ，雖原審將起訴狀繕本、準備程序通知書送達上訴人之營業所
  高雄市左營區○○○路97號，惟係由傅品華收受，傅品華旋即
  委任傅仁祥為訴訟代理人於98年5 月7 日到庭參與準備程序，
  被上訴人則於98年5 月13日、98年6 月8 日分別具狀陳明上訴
  人之法定代理人為乙○○，惟原審法院均未更正，仍以傅品華
  為上訴人之法定代理人、傅仁祥為上訴人之訴訟代理人，向傅
  仁祥陳報之高雄市三民區○○○路342 巷1 號3 樓、高雄市○
  ○區○○街37號3 樓住址送達言詞辯論通知書，並由傅仁祥為
  訴訟代理人進行言詞辯論訴訟程序，迄言詞辯論終結後，始將
  判決送達上訴人之營業所高雄市左營區○○○路97號，而由受
  僱人收受一節，有有限公司變更登記表、高雄市政府98年12月
  16日高市府經二公字第09800765890 號函附上訴人歷次變更登
  記表影本、起訴狀、送達證書、委任狀、聲請狀在卷可稽（見
  本院卷第9 頁至第10頁、第23頁至第35頁、原審卷第3 頁至第
  4 頁、第10頁、第50頁、第156 頁、第174 頁、第28頁、第38
  頁、第57頁），足認原審除合法送達起訴狀繕本、98年5 月7
  日準備程序通知書外，其餘言詞辯論通知書均未曾送達至上訴
  人之營業所，而係送達非經上訴人法定代理人乙○○委任之訴
  訟代理人傅仁祥，復由未經合法授權之訴訟代理人傅仁祥進行
  言詞辯論訴訟程序。則揆諸上揭說明，原審之訴訟程序乃有重
  大瑕疵，且影響上訴人於第一審為防禦，亦即違背訴訟程序之
  規定，致上訴人未能進行訴訟行為，自與判決內容有因果關係
  。再者，上訴人主張為保障其審級利益，請求廢棄原判決並發
  回原審重新審理，不願由本院就該事件為裁判，亦有其99年1
  月8 日民事準備狀在卷可憑（見本院卷第53頁至第54頁），足
  認有將本件發回原審法院更為裁判之必要。從而，上訴人上訴
  求予廢棄原判決，為有理由。爰不經言詞辯論，將原判決廢棄
  ，發回原審法院重行審理，以符法制。
五據上論結，本件上訴為有理由，依民事訴訟法第453 條、第45
  1 條第1 項，判決如主文。
中    華    民    國    99    年    1     月    19    日
                            民事第四庭
                                審判長法官  蔡文貴
                                法      官  黃科瑜
                                法      官  謝靜雯
以上正本證明與原本無異。
本件不得上訴。
中    華    民    國    99    年    1     月    19    日
                                書  記  官  楊茱宜

司法院資訊處製作；財團法人民間司法改革基金會備份。
